臺灣高等法院刑事判決　　　　　　　　 96年度上易字第184號
上　訴　人
即　被　告　甲○○
上列上訴人因傷害案件，不服臺灣板橋地方法院95年度易字第45
9號，中華民國95年11月14日第一審判決（起訴案號：臺灣板橋
地方法院檢察署94年度偵字第18011、15267號），提起上訴，本
院判決如下：
    主  文
上訴駁回。
    事  實
一、甲○○因認乙○○誘拐其配偶，乃於民國93年12月22日22時
    20分許，前往臺北縣泰山鄉○○路○段834號前，基於普通傷
    害之犯意，手持短刀刺入乙○○背部，致乙○○受有左後背
    穿刺傷之傷害。
二、案經被害人乙○○訴由臺北縣政府警察局新莊分局報告臺灣
    板橋地方法院檢察署檢察官偵查起訴。
    理  由
一、訊據上訴人即被告甲○○雖對於上揭時地與告訴人乙○○發
    生爭執之情坦承不諱，惟矢口否認有何傷害犯行，辯稱：因
    告訴人先拿東西對其毆打，其才撿拾路旁之木板丟向告訴人
    背部，未持刀刺傷告訴人背部云云。
二、經查：
（一）上揭事實，業據告訴人乙○○於偵查中具結指證明確，並
      有長庚紀念醫院診斷證明書在卷可稽，復與證人陳奕吉所
      證情節相互合致。又告訴人於95年12月22日至長庚紀念醫
      院急診住院治療，當時就其背部所受傷害之診斷結果為背
      部尖銳物穿刺傷，亦有該院95年8月18日（95）長庚法字
      第0777號函與所附病歷資料存卷可據（見原審卷第87至
      149 頁），核與告訴人及證人陳奕吉前揭所述被告係持刀
      刺傷傷告訴人之內容相互一致，足見被告所辯僅以木板丟
      擲云云，顯不足採。
（二）被告雖另辯稱：因告訴人先行毆打，其始予以反擊，應屬
      正當防衛云云。然按刑法所謂正當防衛，係以對於現在不
      法之侵害，而出於防衛自己或他人權利之行為為要件，易
      言之，除客觀上須存在正當防衛情狀外，行為人主觀上亦
      須係出於正當防衛之意思為之，始足當之；故彼此互毆，
      必一方初無傷人之行為，因排除對方不法之侵害而加以還
      擊，始得以正當防衛論。至於侵害業已過去之還擊行為，
      或雖一方先行出手，而反擊一方係基於傷害之意思還手，
      並非單純僅對於現在不法之侵害為必要排除之反擊行為，
      均因不具正當防衛情狀或正當防衛之意思，而不得主張正
      當防衛之阻卻違法（最高法院84年度台非字第208號、91
      年度台上字第1963、2614號判決參照）。查本件被告於上
      揭時地與告訴人發生糾紛後，即於同日11時59分許至臺北
      縣樹林市之仁愛醫院急診就醫，經診察結果確認其受有左
      小腿3公分之撕裂傷，此有被告所提出該院診斷證明書附
      卷可參，證人陳奕吉亦證稱：當時確見被告腳部受傷，然
      並不知係如何造成等語，則被告雖亦有受傷，不論被告所
      受該傷害是否確係告訴人所為，依被告之供述，其係在告
      訴人攻擊之後，始持物反擊，參以告訴人所受穿刺傷害係
      位於背部，足見縱使告訴人確有先行持物攻擊之行為，被
      告亦係在告訴人攻擊行為結束後，始持刀自告訴人後方刺
      傷其背部，易言之，被告係在不法侵害已過去之後，始基
      於積極之傷害意思還手，並非單純僅對於現在不法之侵害
      為必要排除之反擊行為。是被告所為，顯非正當防衛。
（三）綜上所述，本件事證明確，被告犯行堪以認定。
三、論罪部分：
（一）被告行為後，刑法及配套之刑法施行法、罰金罰鍰提高標
      準條例均經修正，自95年7月1日生效施行，有關本件情形
      ：
    １刑法第227條第1項法定刑中罰金刑之規定，依刑法施行法
      第1條之1：「中華民國94年1月7日刑法修正施行後，刑法
      分則編所定罰金之貨幣單位為新臺幣」「94年1月7日刑法
      修正時，刑法分則編未修正之條文定有罰金者，自94年1
      月7日刑法修正施行後，就其所定數額提高為30倍。但72
      年6月26日至94年1月7日新增或修正之條文，就其所定數
      額提高為3倍」，由原先以銀元計算，並依罰金罰鍰提高
      標準條例第1條前段提高10倍之規定，修正為依新臺幣計
      算並提高為30倍，是關於法定刑罰金部分，修正前後規定
      尚無不同。惟修正前刑法第33條第5款原規定：「罰金：1
      元以上」，修正後規定：「罰金：新臺幣1千元以上，以
      百元計算之」，業將科處罰金之最低額提高至新臺幣1千
      元以上，則修正前之規定對於行為人較為有利。
    ２刑法第41條第1項前段，配合刪除前罰金罰鍰提高標準條
      例第2條提高1百倍之規定，則將易科罰金以銀元3百元折
      算1日之折算標準，提高為以新臺幣1千元、2千元或3千元
      折算1日，經比較新舊法，以行為時之舊法有利於被告。
（二）核被告所為，係犯刑法第277條第1項之傷害罪。
四、原判決認被告所犯傷害告訴人背部之罪證明確，適用刑法第
    2條第1項前段、修正前第277條第1項、第41條第1項前段、
    罰金罰鍰提高標準條例第1條前段、刪除前第2條之規定，並
    審酌被告前無因犯罪而科刑執行之紀錄，有本院被告前案紀
    錄表足參，素行非劣，因一時衝動而為本件犯行，犯罪之動
    機、手段，造成告訴人之傷害程度及犯罪後態度等一切情狀
    ，量處有期徒刑4月，並諭知易科罰金之折算標準；又為使
    易科之金額明確，併予說明易科罰金標準之以銀元3百元即
    新臺幣9百元（惟於理由內漏未引用現行法規所定貨幣單位
    折算新臺幣條例第2條之規定以說明銀元及新臺幣如何折算
    ）；另就傷害右膝部分，不另為無罪之諭知（理由詳後）。
    核其認事用法均無不合，量刑亦屬妥適。被告上訴，否認傷
    害犯行云云，為無理由，應予駁回。
五、不另為無罪諭知之部分：
（一）公訴意旨另以：被告於上揭時地除基於普通傷害故意，持
      刀造成告訴人背部穿刺傷外，並持刀造成告訴人受有左膝
      撕裂傷，因認被告就告訴人所受左膝部位之傷害亦涉有刑
      法第277條第1項之傷害罪嫌。
（二）按犯罪事實應依證據認定之，無證據不得認定犯罪事實，
      刑事訴訟法第154條第2項定有明文。又認定犯罪事實所憑
      之證據，雖不以直接證據為限，間接證據亦包括在內，然
      而無論直接或間接證據，其為訴訟上之證明，須於通常一
      般之人均不致有所懷疑，而得確信其為真實之程度者，始
      得據為有罪之認定，倘其證明尚未達到此一程度，而有合
      理之懷疑存在時，事實審法院在心證上無從為有罪之確信
      ，自應為無罪之判決，最高法院76年度台上字第4986號判
      例意旨闡示甚明。另告訴人之告訴，係以使被告受刑事訴
      追為目的，是其陳述是否與事實相符，仍應調查其他證據
      以資審認，此亦有最高法院52年度台上字第1300號判例可
      資參照。
（三）訊之被告堅詞否認有持刀傷害告訴人左膝部位之犯行，辯
      以：未攻擊左膝部位等語。經查：告訴人雖堅指被告當時
      尚有持刀剌傷其左膝部位之行為，其所提出之長庚紀念醫
      院診斷證明書亦載明告訴人當時所受傷害除背部穿刺傷外
      ，尚有左膝撕裂傷。惟依該診斷證明書所載，告訴人左膝
      之傷害類型為撕裂傷，此與其背部穿刺傷可明顯認定為銳
      器傷之情形顯然有異。又經原審依職權函詢長庚紀念醫院
      結果，該院亦表示依告訴人當時傷勢，無法判斷其左膝部
      位之撕裂傷為何種傷勢，此有該院上開覆函在卷可參。是
      以告訴人當時所受左膝撕裂傷之傷害，是否確如告訴人所
      指係遭被告持刀刺傷所致，依上開診斷結果已非無疑。且
      證人陳奕吉證稱：當時僅見被告持刀刺入告訴人背部1次
      ，並未見有再度刺傷之行為等語，亦無從證明被告有傷害
      告訴人左膝部位。又依證人陳奕吉之證述，告訴人於遭被
      告持刀刺傷背部後，即跑到附近便利商店門口，原本坐在
      店門口椅子上，然隨後即為倒下等語，則依當時狀況實亦
      未能排除告訴人左膝之撕裂傷係其在該店門口倒下之時碰
      撞地面或其他原因造成之可能性，而難遽認確係被告持刀
      所為。此外復查無其他積極事證足資證明被告有何此部分
      傷害犯行，自屬不能證明其此部分犯罪。惟公訴人認此與
      前揭經起訴論科之部分係屬單一行為之單純一罪關係，爰
      不另為無罪諭知。
據上論斷，應依刑事訴訟法第368條，判決如主文。
本案經檢察官郭弘佑到庭執行職務。
中　　華　　民　　國　　96　　年　　3 　　月　　7 　　日
　　　　　　　　　刑事第二庭審判長法　官  呂丹玉
　　　　　　　　　　　　　　　    法　官  林銓正
　　　　　　　 　 　　　　　　　　法　官  王詠寰
以上正本證明與原本無異。
不得上訴。
                                  書記官  駱麗君
中　　華　　民　　國　　96　　年　　3 　　月　　7 　　日
附錄：本案論罪科刑法條全文
刑法第277條
傷害人之身體或健康者，處3年以下有期徒刑、拘役或1千元以下
罰金。
犯前項之罪因而致人於死者，處無期徒刑或7年以上有期徒刑；
致重傷者，處3年以上10年以下有期徒刑。
